【裁判字號】    98,上,475
【裁判日期】    980818
【裁判案由】    損害賠償
【裁判全文】
臺灣高等法院民事判決                   98年度上字第475號
上  訴  人  乙○○
訴訟代理人  錢裕國律師
複  代理人  黃廷維律師
被  上訴人  甲○○
訴訟代理人  馬在勤律師
複  代理人  陳佳雯律師
上列當事人間損害賠償事件，上訴人對於中華民國98年3月25 日
臺灣臺北地方法院97年度訴字第6287號第一審判決提起上訴，本
院於98年8月4日言詞辯論終結，判決如下：
    主  文
上訴駁回。
第二審訴訟費用由上訴人負擔。
    事  實
甲、上訴人方面：
壹、聲明：
一、原判決廢棄。
二、被上訴人應給付上訴人新台幣（下同）184萬5832元，及自
    起訴狀繕本送達翌日起至清償日止，按年息百分之5計算之
    利息。
三、上訴人願供擔保，請准宣告假執行。
貳、陳述：與原判決記載者相同。
乙、被上訴人方面：
壹、聲明：
一、上訴駁回。
二、如受不利益判決，被上訴人願供擔保，請准宣告免為假執行。
貳、陳述：與原判決記載者相同。
    理  由
一、
(一)、上訴人主張：緣上訴人曾向被上訴人借款，兩造於民國86年
    10月21日結算，包含本息共計120萬元，上訴人乃開立發票
    日為86年10月21日、面額120萬元之本票一紙予被上訴人。
    兩造復於87年3月31日就同一借款債權再度結算，本息總計
    150萬元（包含86年10月21日之120萬元及其後利息），上訴
    人乃又開立發票日為87年3月12日、面額150萬元之本票一紙
    予被上訴人。嗣被上訴人持上開2紙本票（下稱系爭本票）
    ，向原法院聲請本票裁定（案號：87年度票字第24387號、
    87年度票字第24388號），並持該等裁定向原法院聲請強制
    執行（原法院95年度執字第9191號），並拍賣上訴人所有股
    票得款205萬5434元。惟查上訴人自91年起，已先後返還被
    上訴人286萬元，故上訴人以系爭本票債務業已清償為由，
    提起債務人異議之訴，請求撤銷上開強制執行程序，經原法
    院95年度訴字第5947號、本院96年度上字第187號判決上訴
    人勝訴確定。被上訴人明知上訴人已清償債務，仍故意利用
    其惡意占得本票之便，背於善良風俗而聲請本票裁定及強制
    執行程序，且被上訴人於95年7月20日債務人異議之訴事件
    開庭時當庭承認已收受起訴狀繕本，乃被上訴人仍於95年7
    月31日向執行法院提出陳報狀，請求將拍賣所得款項儘速匯
    入其帳戶。被上訴人係故意以背於善良風俗之方法，加損害
    於上訴人甚明。被上訴人上開行為致上訴人購入價格358 萬
    3018元之股票遭拍賣，拍定價格僅205萬5434元，上訴人因
    而受有價差152萬7584元（358萬3018元-205萬5434元=152
    萬7584元）及94年、95年未受分配股息8萬4367元、23萬
    3881元之損害，合計184萬5832元（152萬7584+8萬4367+23
    萬3881=184萬5832)。爰依民法第184條第1項後段規定，請
    求被上訴人給付184萬832元，及自起訴繕本送達翌日起至清
    償日止，按年息5％計算之利息。
(二)、被上訴人對上訴人簽發上開二紙本票，其持該二紙本票聲請
    裁定強制執行，並聲請執行上訴人所有股票，暨上訴人提起
    債務人異議之訴，上開強制執行程序業經撤銷等情不爭執。
    惟以上訴人對上開二本票准予強制執行程序之裁定並未提出
    抗告，亦未提起確認本票債權不存在之訴，上訴人原對積欠
    被上訴人上開共270萬元之本票債務並不爭執。執行法院於
    95年3月30日即通知上訴人其股票業遭扣押，然上訴人遲至
    95年5月2日始以未積欠被上訴人270萬元本票債務為由，提
    起起債務人異議之訴，且未聲請停止執行，致執行法院繼續
    執行拍賣程序，最後系爭股票賣出得款205萬5434元。被上
    訴人乃合法行使本票權利，並非故意以背於善良風俗之方法
    加損害於上訴人。雖債務人異議之訴，判決上訴人勝訴，然
    係因被上訴人無法舉證，而非被上訴人明知對上訴人無債權
    存在仍聲請強制執行。上訴人迄今仍僅承認積欠被上訴人
    120萬元，卻又自陳已還款286萬元，且從未向被上訴人要求
    任何清償證明或索回票據，或於票據、執行名義上加註，顯
    見該286萬元係為清償二造間之另筆債務而非系爭本票債務
    甚明。上訴人所有系爭股票於95年7月間遭拍賣所得價金205
    萬5434元，縱低於其購入價金，亦可能仍高於上訴人在其他
    時點認賠賣出所得價金，故並不必然致上訴人受有損害，二
    者間之價差152萬7584元全係股票市場之自然漲跌，與被上
    訴人聲請強制執行無因果關係。另上訴人得依強制執行法第
    18條規定聲請停止強制執行，縱上訴人因本件強制執行程序
    未停止而受有損害，亦屬上訴人自己之過失所致，與被上訴
    人聲請強制執行無關等語。
(三)、原審為上訴人敗訴之判決，上訴人提起上訴。
二、本件兩造不爭執事項如下述：
(一)、被上訴人持上訴人簽發發票日86年10月21日、面額120萬元
    及發票日87年3月12日、面額150萬元之本票2紙，聲請本票
    裁定准予強制執行（原法院87年票字第24387號、87年票字
    第24388號）後，持該等裁定聲請對上訴人強制執行（原法
    院95年度執字第9191號）。執行法院以95年3月30日北院錦
    95執宙字第9191號執行命令扣押上訴人所有股票，並委請第
    三人中央信託局股份有限公司代為拍賣上訴人所有遭扣押之
    股票，扣除手續費、交易稅及匯費，淨得款項為205萬5434
    元，上訴人系爭遭拍賣股票購入價格為000 0000元等情，有
    原法院民事執行處95.6.28函、96.10.16函、股票合併買賣
    報告書暨交割憑單等可按（見原審卷第18頁、11頁．21-26
    頁）。
(二)、上訴人分別於91.9.20至93.10.7期間，給付286萬元予被上
    訴人，有無摺存入收款存根、簽收單等可按（見原審卷第
    69-72頁）。
(三)、上訴人於95年5月2日，以自91年間起，已清償被上訴人286
    萬元，未積欠被上訴人系爭2紙本票債務（合計270萬）為由
    ，提起起債務人異議之訴，請求撤銷原法院95年度執字第
    9191號強制執行事件之執行程序。經原法院95年12月29日95
    年度訴字第5947號、本院96年7月4日96年度上字第187號判
    決認被上訴人抗辯上訴人給付之286萬元係用以清償其另筆
    215萬元之本金、利息債務等為不可採，而判決上訴人勝訴
    確定，有起訴狀及上開判決可按（見原審卷第73-74頁、12
    -17頁）。
(四)、上訴人提起債務人異議之訴時，未聲請法院裁定停止強制執
    行程序。執行法院拍賣上訴人所有股票，尚未交付被上訴人
    拍賣所得款項前，因上訴人提起之債務人異議之訴已經判決
    勝訴確定，故執行法院並未將拍賣所得款項交付被上訴人。
三、上訴人主張被上訴人明知對上訴人已無系爭本票債權，卻仍
    利用其惡意占得本票之便，背於善良風俗而聲請本票裁定及
    強制執行，致上訴人所有股票遭拍賣，受有差價及未受分配
    股息合計184萬5832元損害，爰依民法第184條第1項後段規
    定請求被上訴人賠償。被上訴人則否認其聲請本票裁定及強
    制執行係侵權行為，並以前揭情詞置辯。茲審酌如下述：
(一)、被上訴人是否明知其持有上訴人簽發之系爭2紙本票債權已
    因清償消滅，而仍聲請本票裁定及強制執行？
１、上訴人主張其曾向被上訴人借款，兩造於86年10月21日結算
    ，包含本息共計120萬元，其乃簽發發票日為86年10月21日
    、面額120萬元之本票1紙予被上訴人。兩造復於87年3月31
    日就同一借款債權再度結算，本息總計150萬元（包含86年
    10月21日之120萬及其後利息），上訴人乃又簽發發票日87
    年3月12日、面額150萬元之本票予被上訴人。而上訴人自91
    .9.20 至93.10.7期間，先後給付286萬元予被上訴人，已逾
    被上訴人對上訴人主張之系爭本票債權，被上訴人明知債權
    早已受償，本應返還本票，詎其竟反趁惡意占有本票之便，
    聲請本票裁定及強制執行云云。
    被上訴人則謂上訴人給付之286萬元係用以清償另筆215萬元
    借款債務，惟因兩造未簽訂借據，且被上訴人無法證明上訴
    人確實曾先後持訴外人周財福、周堅長二人簽發之支票，另
    向被上訴人借款215萬元，進而無法證明上訴人於91年至93
    年間陸續給付之286萬元係為清償該筆215萬元之借款而非系
    爭2紙本票債務，致債務人異議之訴遭敗訴判決，被上訴人
    並非自始明知系爭2紙本票債權不存在云云。
２、經查依上訴人之主張，其於87年3月31日僅積欠被上訴人150
    萬元，惟其竟自91.9.20至93.10.7期間，先後給付286萬元
    予被上訴人，逾其承認之債務，已與經驗法則有違，又上訴
    人主張兩造於87.3.31就先前於86.10.21日結算之同一筆債
    務重新結算，上訴人乃另簽發面額150萬元本票（包含原本
    票債務120萬元及利息）予被上訴人，惟上訴人未收回先前
    簽發之面額120萬元本票，或要求被上訴人註記其就先前簽
    發之120萬元本票，加計利息已另行簽發面額150萬元本票，
    亦與情理有違。是雖嗣後被上訴人未能證明上訴人自91.9.
    20至93.10.7期間，合計給付之286萬元非係清償系爭本票債
    務，而於上訴人提起之債務人異議之訴，受敗訴判決。惟無
    從依該債務人異議之訴判決結果，反認被上訴人於聲請本票
    裁定及強制執行時，明知上訴人已清償系爭2紙本票債務。
    上訴人亦未提出其他證據證明被上訴人係惡意聲請本票裁定
    及強制執行，自難認被上訴人係明知對上訴人無系爭2紙本
    票債權仍聲請本票裁定及強制執行。
(二)、被上訴人聲請本票裁定及強制執行，是否係故意以背於善良
    風俗之方法，加損害於上訴人？
１、查本件無法證明被上訴人係明知對上訴人已無本票債權，而
    仍聲請本票裁定及強制執行。則被上訴人依票據法第123條
    、強制執行法第3條等規定，持系爭2紙本票聲請本票裁定及
    強制執行乃行使票據權利，自難認係對上訴人之侵權行為。
２、被上訴人於95.7.31向執行法院陳報其帳戶資料，但並無上
    訴人所稱被上訴人要求執行法院將拍賣所得款項儘速匯入其
    帳戶之情，業經原法院調閱95年度執字第9191號卷宗查明無
    訛（見原判決第6頁）。又債務人異議之訴事件係於95年12
    月29日始經原法院95年度訴字第5947號判決、於96年7月4日
    經本院判決。被上訴人於95.7.31雖已收受上訴人提起之債
    務人異議之訴起訴狀繕本，惟斯時尚未判決，是亦無從以被
    上訴人於95.7.31向執行法院陳報其帳戶資料之情，認被上
    訴人對上訴人為侵權行為。
(三)、從而，上訴人主張被上訴人持系爭2紙本票，聲請本票裁定
    及強制執行係以背於善良風俗之方法，加損害於上訴人，為
    不足採。
四、綜上所述，上訴人依民法第184條第1項後段規定，請求被上
    訴人給付184萬5832元，及自起訴繕本送達之翌日起至清償
    日止，按年息5％計算之利息，為無理由，應予駁回。原審
    為上訴人敗訴之判決，並無不合。上訴意旨指摘原判決不當
    ，求予廢棄改判，為無理由，應予駁回。
五、本件事證已明，兩造其餘攻擊防禦方法，經核與本判決之結
    果不生影響，爰不一一論述。
六、據上論結，本件上訴為無理由，依民事訴訟法第449條第1項
    、第78條，判決如主文。
中    華    民    國    98    年    8    月    18    日
                    民事第八庭
                        審判長法  官  劉勝吉
                              法  官  連正義
                              法  官  滕允潔
正本係照原本作成。
如不服本判決，應於收受送達後20日內向本院提出上訴書狀，其
未表明上訴理由者，應於提出上訴後20日內向本院補提理由書狀
（均須按他造當事人之人數附繕本）上訴時應提出委任律師或具
有律師資格之人之委任狀；委任有律師資格者，另應附具律師資
格證書及釋明委任人與受任人有民事訴訟法第466條之1第1項但
書或第2項（詳附註）所定關係之釋明文書影本。
中    華    民    國    98    年    8     月    18    日
                              書記官  黃麗玲
附註：
民事訴訟法第466條之1（第1項、第2項）：
對於第二審判決上訴，上訴人應委任律師為訴訟代理人。但上訴
人或其他法定代理人具有律師資格者，不在此限。
上訴人之配偶、三親等內之血親、二親等內之姻親，或上訴人為
法人、中央或地方機關時，其所屬專任人員具有律師資格並經法
院認為適當者，亦得為第三審訴訟代理人。

司法院資訊處製作；財團法人民間司法改革基金會備份。
